ACORDAO-COMPLETO-2425015

ACÓRDÃO 13426/2020 ATA 42/2020 - PRIMEIRA CÂMARA

VISTOS, relatados e discutidos estes autos de tomada de contas especial instaurada pelo Fundo Nacional de Desenvolvimento da Educação em razão de impugnação de despesas lançadas nas prestações de contas dos recursos federais repassados, no exercício de 2003, para ações do programa de apoio a estados e municípios para educação fundamental de jovens e adultos (EJA) e do programa dinheiro direto na escola (PDDE) .
ACORDAM os ministros do Tribunal de Contas da União, reunidos em sessão da 1ª Câmara, ante as razões expostas pelo relator, em:
9.1. julgar irregulares, com fundamento nos arts. 1º, I, e 16, III, "b" e "c", da Lei 8.443/1992 c/c os arts. 19 e 23, III, da mesma lei, do Sr. Luiz Carlos Santos Martins e condená-lo ao pagamento das quantias abaixo especificadas, com a fixação do prazo de 15 (quinze) dias, a contar da notificação, para que comprove, perante este Tribunal (art. 214, III, "a", do RI/TCU) , o recolhimento da dívida aos cofres do Fundo Nacional de Desenvolvimento da Educação, atualizada monetariamente e acrescida dos juros de mora, calculados a partir das datas discriminadas, até a data do recolhimento, na forma prevista na legislação em vigor;
Quanto ao EJA/2003:
	VALOR ORIGINAL (R$) 
	DATA DA OCORRÊNCIA

	2.708,00
	9/3/2003

	4.505,00
	9/5/2003

	1.320,00
	9/5/2003

	6.400,00
	12/5/2003

	10.045,00
	12/5/2003

	7.837,00
	12/5/2003

	3.700,00
	15/5/2003

	7.092,00
	15/5/2003

	15.641,01
	15/5/2003

	5.000,00
	21/5/2003

	15.641,01
	28/5/2003

	15.555,54
	28/5/2003

	20.182,72
	28/5/2003

	20.182,72
	30/7/2003

	10.960,00
	12/8/2003

	5.780,00
	21/8/2003

	9.312,72
	15/9/2003

	3.700,00
	15/9/2003

	887,19
	23/10/2003

	1.100,00
	24/10/2003

	5.500,00
	3/11/2003

	6.982,81
	6/11/2003

	2.700,00
	6/11/2003

	5.350,00
	11/12/2003

	2.500,00
	12/12/2003

	14.620,00
	12/12/2003

	8.830,00
	12/12/2003

	15.555,54
	12/12/2003

	1.632,00
	19/12/2003

	6.000,00
	22/12/2003

	2.549,30
	23/12/2003

	3.270,00
	23/12/2003

	69.932,00
	23/12/2003

	2.728,70
	23/12/2003

	781,46
	23/12/2003

Quanto ao PDDE/2003:
	VALOR ORIGINAL (R$) 
	DATA DA OCORRÊNCIA

	6.400,00
	6/8/2003

	7.050,00
	6/8/2003

	6.500,00
	11/8/2003

	6.520,00
	11/8/2003

	2.200,00
	23/10/2003

	6.930,00
	24/10/2003

9.2. autorizar, desde logo, nos termos do art. 28, II, da Lei 8.443/1992, a cobrança judicial das dívidas, caso não atendidas as notificações;
9.3. remeter cópia desta deliberação à Procuradoria da República no Estado da Bahia, em cumprimento ao disposto no art. 16, § 3º da Lei 8.443/1992.

Tomada de contas especial instaurada em razão da reprovação da prestação de contas, por irregularidades constatadas na aplicação dos recursos federais repassados para aplicação em ações do programa de apoio a estados e municípios para educação fundamental de jovens e adultos (EJA) e do programa dinheiro direto na escola (PDDE).

Primeira Câmara

Município de Ipirá/BA.

3. Interessados/Responsáveis:
3.1. Interessado: Fundo Nacional de Desenvolvimento da Educação (FNDE).
3.2. Responsável: Luiz Carlos Santos Martins (XXX.962.985-XX).

13.1. Ministros presentes: Walton Alencar Rodrigues (Presidente), Benjamin Zymler, Bruno Dantas e Vital do Rêgo.
13.2. Ministros-Substitutos presentes: Augusto Sherman Cavalcanti e Weder de Oliveira (Relator).

WEDER DE OLIVEIRA

Trata-se de tomada de contas especial instaurada pelo Fundo Nacional de Desenvolvimento da Educação (FNDE) , responsabilizando o Sr. Luiz Carlos Santos Martins, na condição de prefeito do município de Ipirá/BA (gestão 2001 a 2004) , em razão da reprovação da prestação de contas, por irregularidades constatadas na aplicação dos recursos federais repassados para ações do Programa de Apoio a Estados e Municípios para Educação Fundamental de Jovens e Adultos (EJA) e do Programa Dinheiro Direto na Escola (PDDE) .
Para contextualizar os fatos, reproduzo, com ajustes de forma, a instrução de mérito da Secretaria de Controle Externo de Tomada de Contas Especial (Secex-TCE) (peça 30) :
" (...) 
2.	Para a execução do EJA/2003, o FNDE repassou, ao município de Ipirá/BA, a importância total de R$ 321.000,00, conforme relação de ordens bancárias constante na peça 3, p. 5. O recurso foi creditado na conta específica ao longo do exercício de 2003, conforme extrato bancário (peça 3, p. 17-20) .
3.	Para a execução do PDDE/2003, o FNDE repassou a importância de R$ 160.200,00, mediante a ordem bancária 2003OB503127, de 30/7/2003, para um total de 44 Unidades Executoras Próprias  (UEx) , vinculadas ao município de Ipirá/BA, conforme relação constante na peça 3, p. 710. O recurso foi creditado na conta específica das UEx em 1º/8/2003, conforme extratos bancários (peça 3, p. 21-66) .
4.	O fundamento para a instauração da tomada de contas especial, conforme apontado no Parecer 367/2015 - DAESP/COPRA/CGCAP/DIFIN/FNDE/MEC (EJA/2003 - peça 3, p. 122127) e no Parecer 363/2015 - DAESP/COPRA/CGCAP/DIFIN/FNDE/MEC (PDDE/2003  peça 3, p. 129-132) , decorre das seguintes irregularidades:
4.1.	ausência de aplicação financeira (EJA/2003) : R$ 1.177,35;
4.2.	pagamento de tarifas bancárias (EJA/2003) : R$ 36,07;
4.3.	ausência de documentação comprobatória das despesas (EJA/2003) : R$ 316.482,72;
4.4.	ausência de aplicação financeira (PDDE/2003) : R$ 0,63; e
4.5.	ausência de documentação comprobatória das despesas (PDDE/2003) : R$ 35.600,00.
5.	Por meio do Ofício 251/2014 - DAESP/COPRA/CGCAP/DIFIN/FNDE/MEC (peça 3, p. 138-151) e respectivo Aviso de Recebimento (peça 3, p. 182) , o Órgão Instaurador notificou o responsável acerca das irregularidades em apuração, requerendo as providências devidas ou a devolução dos recursos.
6.	Diante do não saneamento das irregularidades apontadas e da não devolução dos recursos, instaurou-se a presente Tomada de Contas Especial. No Relatório de TCE 327/2017  DIREC/COTCE/CGCAP/DIFIN-FNDE/MEC (peça 3, p. 315-322) , concluiu-se que o prejuízo importaria no valor parcial dos recursos repassados, imputando-se a responsabilidade ao Sr. Luiz Carlos Santos Martins (CPF XXX.962.985-XX) , Prefeito do município de Ipirá/BA (gestão 2001 a 2004) .
7.	O Relatório de Auditoria 456/2018, da Controladoria-Geral da União (peça 4, p. 1-4) , também chegou às mesmas conclusões.
8.	Após serem emitidos o Certificado de Auditoria (peça 4, p. 5-6) , o Parecer do Dirigente de Controle Interno (peça 4, p. 7-8) e o Pronunciamento Ministerial (peça 5) , o processo foi remetido a esse Tribunal.
9.	Na instrução de peça 11, analisando-se os documentos nos autos, concluiu-se pela necessidade de realização de citação do Sr. Luiz Carlos Santos Martins.
10.	Em cumprimento ao Pronunciamento da Unidade (peça 13) , foi efetuada a citação do Sr. Luiz Carlos Santos Martins, nos moldes adiante:
	Ofício
	Data do ofício
	Data de Recebimento do Ofício
	Nome do Recebedor do Ofício
	Observação
	Fim do Prazo para defesa

	2761/2018-TCU/Secex-TCE (peça 15) 
	6/11/2018
	22/1/2019 (vide AR de peça 17) 
	Cleuza Oliveira Conceição
	Ofício recebido no endereço do responsável, conforme pesquisa de endereço no Sistema da Receita Federal (peça 14) 
	6/2/2019

11.	Transcorrido o prazo regimental, o responsável apresentou tempestivamente sua defesa (peça 16) .
12.	Em instrução de peça 18, foi acolhida a alegação de prejuízo ao contraditório, decorrente do decurso de mais de 10 anos entre o fato gerador e a notificação realizada pelo FNDE, e foi proposto o arquivamento dos presentes autos, sem julgamento de mérito.
13.	O MP/TCU divergiu da proposta sugerida pela Secex-TCE, por entender que não houve prejuízo ao contraditório, e propôs o julgamento das contas pela irregularidade e condenação em débito do responsável (peça 21) .
14.	Em seu Despacho (peça 22) , o Relator entendeu que houve erro no ofício de citação, uma vez que fez referência à gestão frente ao município de Porto Franco/MA, quando o correto seria município de Ipirá/BA, e determinou o refazimento dessa medida preliminar.
15.	Nova instrução de peça 23, em cumprimento à determinação do Relator, foi proposta a realização de citação para a irregularidade abaixo:
- Ocorrência: não comprovação da boa e regular aplicação dos recursos federais repassados ao município de Ipirá/BA, em face da ausência de documentação comprobatória das despesas realizadas no âmbito do Programa de Apoio a Estados e Municípios para Educação Fundamental de Jovens e Adultos - EJA, no exercício de 2003 e no âmbito do Programa Dinheiro Direto na Escola - PDDE, no exercício de 2003;
	VALOR ORIGINAL (R$) 
	DATA DA OCORRÊNCIA

	2.708,00
	9/3/2003

	4.505,00
	9/5/2003

	1.320,00
	9/5/2003

	6.400,00
	12/5/2003

	10.045,00
	12/5/2003

	7.837,00
	12/5/2003

	3.700,00
	15/5/2003

	7.092,00
	15/5/2003

	15.641,01
	15/5/2003

	5.000,00
	21/5/2003

	15.641,01
	28/5/2003

	15.555,54
	28/5/2003

	20.182,72
	28/5/2003

	20.182,72
	30/7/2003

	10.960,00
	12/8/2003

	5.780,00
	21/8/2003

	9.312,72
	15/9/2003

	3.700,00
	15/9/2003

	887,19
	23/10/2003

	1.100,00
	24/10/2003

	5.500,00
	3/11/2003

	6.982,81
	6/11/2003

	2.700,00
	6/11/2003

	5.350,00
	11/12/2003

	2.500,00
	12/12/2003

	14.620,00
	12/12/2003

	8.830,00
	12/12/2003

	15.555,54
	12/12/2003

	1.632,00
	19/12/2003

	6.000,00
	22/12/2003

	2.549,30
	23/12/2003

	3.270,00
	23/12/2003

	69.932,00
	23/12/2003

	2.728,70
	23/12/2003

	781,46
	23/12/2003

	1,00
	23/12/2003

	6.400,00
	6/8/2003

	7.050,00
	6/8/2003

	6.500,00
	11/8/2003

	6.520,00
	11/8/2003

	2.200,00
	23/10/2003

	6.930,00
	24/10/2003

- Responsável: Sr. Luiz Carlos Santos Martins (CPF XXX.962.985-XX) , Prefeito do município de Ipirá/BA (gestão 2001 a 2004) 
- Conduta: não apresentar a documentação comprobatória das despesas realizadas no âmbito do Programa de Apoio a Estados e Municípios para Educação Fundamental de Jovens e Adultos - EJA, no exercício de 2003 e no âmbito do Programa Dinheiro Direto na Escola - PDDE, no exercício de 2003;
- Critérios: art. 15, da Resolução CD/FNDE 5, de 2/4/2003 e art. 10, da Resolução CD/FNDE 3, de 27/2/2003;
- Evidências: Parecer 367/2015 - DAESP/COPRA/CGCAP/DIFIN/FNDE/MEC (peça 3, p. 122127) ; Parecer 363/2015 - DAESP/COPRA/CGCAP/DIFIN/FNDE/MEC (peça 3, p. 129132) ; e Relatório de TCE 327/2017  DIREC/COTCE/CGCAP/DIFIN-FNDE/MEC (peça 3, p. 315-322) ;
16.	Em cumprimento ao pronunciamento da unidade (peça 25) , foi efetuada a citação do responsável, nos moldes adiante:
a)	Luiz Carlos Santos Martins - promovida a citação do responsável, conforme delineado adiante:
	Comunicação: Ofício 21372/2020-TCU/Seproc (peça 27) 
Data da Expedição: 15/5/2020
Data da Ciência: 28/5/2020 (peça 28) 
Nome Recebedor: Cleuza O. Conceição
Observação: Ofício enviado para o endereço do responsável, conforme pesquisa de endereço no sistema da Receita Federal (peça 26) 
Fim do prazo para a defesa: 12/6/2020
	
17.	Conforme Despacho de Conclusão das Comunicações Processuais (peça 29) , as providências inerentes às comunicações processuais foram concluídas. 
18.	Transcorrido o prazo regimental, o responsável Luiz Carlos Santos Martins permaneceu silente, devendo ser considerado revel, nos termos do art. 12, §3º, da Lei 8.443/1992.
ANÁLISE DOS PRESSUPOSTOS DE PROCEDIBILIDADE DA IN/TCU 71/2012
Apreciação do Prejuízo ao Contraditório e Ampla Defesa
19.	Verifica-se que não houve o transcurso de mais de dez anos desde o fato gerador sem que tenha havido a notificação do responsável pela autoridade administrativa federal competente (art. 6º, inciso II, c/c art. 19, da IN/TCU 71/2012, modificada pela IN/TCU 76/2016) , uma vez que o fato gerador da irregularidade sancionada ocorreu no período de 9/3/2003 a 23/12/2003, e o responsável foi notificado sobre a irregularidade, pela autoridade administrativa competente, conforme abaixo:
19.1.	Luiz Carlos Santos Martins, por meio do ofício acostado à peça 3, p. 133, recebido em 16/8/2004, conforme AR (peça 3, p. 178) .
Valor de Constituição da TCE 	
20.	Verifica-se, ainda, que o valor atualizado do débito apurado (sem juros) , em 1º/1/2017, é de R$ 767.562,47, portanto, superior ao limite mínimo de R$ 100.000,00, na forma estabelecida conforme os arts. 6º, inciso I, e 19, da IN/TCU 71/2012, modificada pela IN/TCU 76/2016. 
OUTROS PROCESSOS/DÉBITOS NOS SISTEMAS DO TCU COM O MESMO RESPONSÁVEL
21.	Informa-se que foram encontrados processos no Tribunal com o mesmo responsável:
	Responsável
	Processos

	Luiz Carlos Santos Martins
	Processo 005.330/2013-0 (TCE, encerrado) ; Processo 029.515/2013-0 (TCE, encerrado) ; Processo 005.683/2014-9 (TCE, encerrado) ; Processo 006.694/2014-4 (TCE, encerrado) ; Processo 007.318/2014-6 (TCE, encerrado) ; Processo 015.607/2020-8 (TCE, aberto) 

22.	A tomada de contas especial está, assim, devidamente constituída e em condição de ser instruída.
EXAME TÉCNICO
Da validade das notificações:
23.	Preliminarmente, cumpre tecer breves considerações sobre a forma como são realizadas as comunicações processuais no TCU. A esse respeito, destacam-se o art. 179, do Regimento Interno do TCU (Resolução 155, de 4/12/2002) e o art. 4º, inciso III, § 1º, da Resolução TCU 170, de 30 de junho de 2004, in verbis:
'Art. 179. A citação, a audiência ou a notificação, bem como a comunicação de diligência, farse-ão:
I - mediante ciência da parte, efetivada por servidor designado, por meio eletrônico, fac-símile, telegrama ou qualquer outra forma, desde que fique confirmada inequivocamente a entrega da comunicação ao destinatário;
II - mediante carta registrada, com aviso de recebimento que comprove a entrega no endereço do destinatário;
III - por edital publicado no Diário Oficial da União, quando o seu destinatário não for localizado
 (...) 
Art. 3º As comunicações serão dirigidas ao responsável, ou ao interessado, ou ao dirigente de órgão ou entidade, ou ao representante legal ou ao procurador constituído nos autos, com poderes expressos no mandato para esse fim, por meio de:
I - correio eletrônico, fac-símile ou telegrama;
II - servidor designado;
III - carta registrada, com aviso de recebimento;
IV - edital publicado no Diário Oficial da União, quando o seu destinatário não for localizado, nas hipóteses em que seja necessário o exercício de defesa.
Art. 4º. Consideram-se entregues as comunicações:
I - efetivadas conforme disposto nos incisos I e II do artigo anterior, mediante confirmação da ciência do destinatário;
II - realizadas na forma prevista no inciso III do artigo anterior, com o retorno do aviso de recebimento, entregue comprovadamente no endereço do destinatário;
III - na data de publicação do edital no Diário Oficial da União, quando realizadas na forma prevista no inciso IV do artigo anterior.
§ 1º O endereço do destinatário deverá ser previamente confirmado mediante consulta aos sistemas disponíveis ao Tribunal ou a outros meios de informação, a qual deverá ser juntada ao respectivo processo.
 (...) '
24.	Bem se vê, portanto, que a validade da citação via postal não depende de que o aviso de recebimento seja assinado pelo próprio destinatário da comunicação, o que dispensa, no caso em tela, a entrega do AR em 'mãos próprias'. A exigência da norma é no sentido de o Tribunal verificar se a correspondência foi entregue no endereço correto, residindo aqui a necessidade de certeza inequívoca. 
25.	Não é outra a orientação da jurisprudência do TCU, conforme se verifica dos julgados a seguir transcritos:
'São válidas as comunicações processuais entregues, mediante carta registrada, no endereço correto do responsável, não havendo necessidade de que o recebimento seja feito por ele próprio (Acórdão 3648/2013-TCU-Segunda Câmara, Relator Ministro José Jorge) ;
É prescindível a entrega pessoal das comunicações pelo TCU, razão pela qual não há necessidade de que o aviso de recebimento seja assinado pelo próprio destinatário. Entregandose a correspondência no endereço correto do destinatário, presume-se o recebimento da citação (Acórdão 1019/2008-TCU-Plenário, Relator Ministro Benjamin Zymler) ;
As comunicações do TCU, inclusive as citações, deverão ser realizadas mediante Aviso de Recebimento - AR, via Empresa Brasileira de Correios e Telégrafos, bastando para sua validade que se demonstre que a correspondência foi entregue no endereço correto' (Acórdão 1526/2007-TCU-Plenário, Relator Ministro Aroldo Cedraz) .
26.	A validade do critério de comunicação processual do TCU foi referendada pelo Supremo Tribunal Federal, nos termos do julgamento do MS-AgR 25.816/DF, por meio do qual se afirmou a desnecessidade da ciência pessoal do interessado, entendendo-se suficiente a comprovação da entrega do 'AR' no endereço do destinatário:
Ementa: agravo regimental. Mandado de segurança. Desnecessidade de intimação pessoal das decisões do tribunal de contas da união. art. 179 do regimento interno do TCU. Intimação do ato impugnado por carta registrada, iniciado o prazo do art. 18 da lei nº 1.533/51 da data constante do aviso de recebimento. Decadência reconhecida. Agravo improvido.
O envio de carta registrada com aviso de recebimento está expressamente enumerado entre os meios de comunicação de que dispõe o Tribunal de Contas da União para proceder às suas intimações.
O inciso II do art. 179 do Regimento Interno do TCU é claro ao exigir apenas a comprovação da entrega no endereço do destinatário, bastando o aviso de recebimento simples.' 
Da revelia do responsável Luiz Carlos Santos Martins.
27.	No caso vertente, a citação do responsável se deu em endereço constante no sistema CPF da Receita Federal (peça 26) . A entrega do ofício citatório nesse endereço ficou comprovada (peça 28) .
28.	Cumpre destacar que o ofício de citação foi encaminhado para o mesmo endereço utilizado na primeira citação, assinado pelo mesmo recebedor (peças 15 e 17) , só que, desta feita, o responsável não apresentou alegações de defesa.
29.	Nos processos do TCU, a revelia não leva à presunção de que seriam verdadeiras todas as imputações levantadas contra os responsáveis, diferentemente do que ocorre no processo civil, em que a revelia do réu opera a presunção da verdade dos fatos narrados pelo autor (Acórdão 1009/2018-TCU-Plenário, Relator Ministro Bruno Dantas; Acórdão 2369/2013-TCU-Plenário, Relator Ministro Benjamin Zymler; e Acórdão 2449/2013-TCU-Plenário, Relator Ministro Benjamin Zymler) . Dessa forma, a avaliação da responsabilidade do agente não pode prescindir da prova existente no processo ou para ele carreada. 
30.	Ao não apresentar sua defesa, o responsável deixou de produzir prova da regular aplicação dos recursos sob sua responsabilidade, em afronta às normas que impõem aos gestores públicos a obrigação legal de, sempre que demandados pelos órgãos de controle, apresentar os documentos que demonstrem a correta utilização das verbas públicas, a exemplo do contido no art. 93, do DecretoLei 200/1967: 'Quem quer que utilize dinheiros públicos terá de justificar seu bom e regular emprego na conformidade das leis, regulamentos e normas emanadas das autoridades administrativas competentes.' 
31.	Mesmo as alegações de defesa não sendo apresentadas, considerando o princípio da verdade real que rege esta Corte, procurou-se buscar, em manifestações do responsável na fase interna e externa desta Tomada de Contas Especial, se havia algum argumento que pudesse ser aproveitado a seu favor. 
32.	No entanto, o responsável não se manifestou na fase interna, não havendo, assim, nenhum argumento que possa vir a ser analisado e posteriormente servir para afastar a irregularidade apontada.
33.	Na fase externa, em resposta à primeira citação realizada (peça 16) , foi apresentada a alegação de prejuízo ao contraditório e ampla defesa, decorrente do decurso de mais de 10 anos entre o fato gerador e a notificação realizada pelo FNDE, sem que fosse demonstrada a boa e regular aplicação dos recursos federais repassados ao município de Ipirá/BA, no âmbito do Programa de Apoio a Estados e Municípios para Educação Fundamental de Jovens e Adultos - EJA, no exercício de 2003, e no âmbito do Programa Dinheiro Direto na Escola - PDDE, no exercício de 2003.
34.	Entretanto, tal alegação já foi refutada pelo MP/TCU e pelo Relator, que assim se manifestou em seu Despacho de peça 22:
'8. O representante do MP/TCU, procurador Júlio Marcelo de Oliveira, discordou da unidade instrutiva, uma vez que foram encaminhadas, antes do prazo de dez anos estabelecido pelo art. 6º, II, da INTCU 71/2012, diversas notificações ao responsável a respeito de irregularidades na execução dos recursos. Propôs, portanto, a citação do responsável pela totalidade do dano apontado no relatório de TCE 327/2017.
9. Em razão da existência de notificações válidas após a ocorrência do fator gerador da tomada de contas especial, dentro do prazo de dez anos, acolhi a proposta do Parquet e determinei o retorno dos autos à Secex-TCE para citação do responsável e continuidade da instrução processual.'
35.	Dessa forma, não se identificaram argumentos que pudessem afastar a irregularidade identificada.
36.	Em se tratando de processo em que a parte interessada não se manifestou acerca das irregularidades imputadas, não há elementos para que se possa efetivamente aferir e reconhecer a ocorrência de boa-fé na conduta dos responsáveis, podendo este Tribunal, desde logo, proferir o julgamento de mérito pela irregularidade das contas, conforme os termos dos §§ 2º e 6º do art. 202 do Regimento Interno do TCU (Acórdão 2064/2011-TCU-Primeira Câmara, Relator Ministro Ubiratan Aguiar; Acórdão 6182/2011-TCU-Primeira Câmara, Relator Ministro Weder de Oliveira; Acórdão 4072/2010-TCU-Primeira Câmara, Relator Ministro Valmir Campelo; Acórdão 1189/2009-TCU-Primeira Câmara, Relator Ministro Marcos Bemquerer; Acórdão 731/2008-TCU-Plenário, Relator Ministro Aroldo Cedraz) .
37.	Dessa forma, o responsável Luiz Carlos Santos Martins deve ser considerado revel, nos termos do art. 12, §3º, da Lei 8.443/1992, devendo as contas serem julgadas irregulares, condenandoo ao débito apurado.
PRESCRIÇÃO DA PRETENSÃO PUNITIVA
38.	Registra-se que a pretensão punitiva, conforme Acórdão 1441/2016-TCU-Plenário, Relator Ministro Benjamin Zymler, que uniformizou a jurisprudência acerca dessa questão, subordinase ao prazo geral de prescrição indicado no art. 205, do Código Civil, que é de dez anos, contado da data de ocorrência da irregularidade sancionada, nos termos do art. 189, do Código Civil, sendo este prazo interrompido pelo ato que ordenar a citação, a audiência ou a oitiva dos responsáveis.
39.	No caso em exame, ocorreu a prescrição, uma vez que a irregularidade sancionada ocorreu em 2003, e o ato de ordenação da citação ocorreu em 9/3/2020.
CONCLUSÃO
40.	Em face da análise promovida na seção 'Exame Técnico', verifica-se que o responsável Luiz Carlos Santos Martins não logrou comprovar a boa e regular aplicação dos recursos e, instado a se manifestar, optou pelo silêncio, configurando a revelia, nos termos do §3º, do art. 12, da Lei 8.443/1992. Ademais, inexistem nos autos elementos que demonstrem a boa-fé do responsável ou a ocorrência de outras excludentes de culpabilidade.
41.	Dessa forma, identificado dano ao erário, devese instaurar e julgar o processo de tomada de contas especial para responsabilizar seus agentes causadores, respeitando o direito ao contraditório e à ampla defesa, independentemente de quando ocorreram os atos impugnados.
42.	Verifica-se também que houve a prescrição da pretensão punitiva, conforme análise já realizada.
43.	Tendo em vista que não constam dos autos elementos que permitam reconhecer a boa-fé do responsável, sugere-se que as suas contas sejam julgadas irregulares, nos termos do art. 202, § 6º, do Regimento Interno do TCU, com a imputação do débito atualizado monetariamente e acrescido de juros de mora, nos termos do art. 202, §1º, do Regimento Interno do TCU, descontado o valor eventualmente recolhido.
PROPOSTA DE ENCAMINHAMENTO
44.	Diante do exposto, submetemos os autos à consideração superior, propondo ao Tribunal:
a)	considerar revel o responsável Luiz Carlos Santos Martins (CPF XXX.962.985-XX) , para todos os efeitos, dando-se prosseguimento ao processo, com fulcro no art. 12, § 3º, da Lei 8.443/1992; 
b)	julgar irregulares, nos termos dos arts. 1º, inciso I, 16, inciso III, alínea 'c', da Lei 8.443/1992, c/c os arts. 19 e 23, inciso III, da mesma Lei, as contas do responsável Luiz Carlos Santos Martins (CPF XXX.962.985-XX) , condenando-o ao pagamento das importâncias a seguir especificadas, atualizadas monetariamente e acrescidas dos juros de mora, calculadas a partir das datas discriminadas até a data da efetiva quitação do débito, fixando-lhe o prazo de quinze dias, para que comprove, perante o Tribunal, o recolhimento das referidas quantias aos cofres do Fundo Nacional de Desenvolvimento da Educação, nos termos do art. 23, inciso III, alínea 'a', da citada lei, c/c o art. 214, inciso III, alínea 'a', do Regimento Interno do TCU.  
Débitos relacionados ao responsável Luiz Carlos Santos Martins (CPF 060.962.98591) :
	VALOR ORIGINAL (R$) 
	DATA DA OCORRÊNCIA

	2.708,00
	9/3/2003

	4.505,00
	9/5/2003

	1.320,00
	9/5/2003

	6.400,00
	12/5/2003

	10.045,00
	12/5/2003

	7.837,00
	12/5/2003

	3.700,00
	15/5/2003

	7.092,00
	15/5/2003

	15.641,01
	15/5/2003

	5.000,00
	21/5/2003

	15.641,01
	28/5/2003

	15.555,54
	28/5/2003

	20.182,72
	28/5/2003

	20.182,72
	30/7/2003

	10.960,00
	12/8/2003

	5.780,00
	21/8/2003

	9.312,72
	15/9/2003

	3.700,00
	15/9/2003

	887,19
	23/10/2003

	1.100,00
	24/10/2003

	5.500,00
	3/11/2003

	6.982,81
	6/11/2003

	2.700,00
	6/11/2003

	5.350,00
	11/12/2003

	2.500,00
	12/12/2003

	14.620,00
	12/12/2003

	8.830,00
	12/12/2003

	15.555,54
	12/12/2003

	1.632,00
	19/12/2003

	6.000,00
	22/12/2003

	2.549,30
	23/12/2003

	3.270,00
	23/12/2003

	69.932,00
	23/12/2003

	2.728,70
	23/12/2003

	781,46
	23/12/2003

	1,00
	23/12/2003

	6.400,00
	6/8/2003

	7.050,00
	6/8/2003

	6.500,00
	11/8/2003

	6.520,00
	11/8/2003

	2.200,00
	23/10/2003

	6.930,00
	24/10/2003

c)	autorizar, desde logo, a cobrança judicial das dívidas, caso não atendida a notificação, na forma do disposto no art. 28, inciso II, da Lei 8.443/1992;
d)	autorizar também, desde logo, se requerido, com fundamento no art. 28, inciso I, da Lei 8.443/1992, c/c o art. 217, §§ 1º e 2º, do Regimento Interno do TCU, o parcelamento das dívidas em até 36 parcelas, incidindo, sobre cada parcela, corrigida monetariamente, os correspondentes acréscimos legais, fixando-lhe o prazo de quinze dias, a contar do recebimento da notificação, para comprovar, perante o Tribunal, o recolhimento da primeira parcela, e de trinta dias, a contar da parcela anterior, para comprovar o recolhimento das demais parcelas, devendo incidir, sobre cada valor mensal, atualizado monetariamente, os juros de mora devidos, no caso do débito, na forma prevista na legislação em vigor, alertando o responsável de que a falta de comprovação do recolhimento de qualquer parcela importará o vencimento antecipado do saldo devedor, nos termos do § 2º do art. 217 do Regimento Interno deste Tribunal; 
e)	enviar cópia do Acórdão a ser prolatado, bem como do Relatório e do Voto que o fundamentarem à Procuradoria da República no Estado do Maranhão, nos termos do § 3º do art. 16 da Lei 8.443/1992, c/c o § 7º do art. 209 do Regimento Interno/TCU, para adoção das medidas cabíveis; e
f)	enviar cópia do Acórdão que vier a ser proferido ao Fundo Nacional de Desenvolvimento da Educação e ao responsável, para ciência, informando que a presente deliberação, acompanhada do Relatório e do Voto que a fundamenta, está disponível para a consulta no endereço www.tcu.gov.br/acordaos, além de esclarecer que, caso requerido, o TCU poderá fornecer sem custos as correspondentes cópias, de forma impressa."
O Ministério Público junto a este Tribunal (MP/TCU) , representado pelo procurador Júlio Marcelo de Oliveira, manifestou concordância com as propostas de mérito da unidade instrutiva (peça 33) .
	É o relatório.

não há.

Procurador Júlio Marcelo de Oliveira.

TOMADA DE CONTAS ESPECIAL. FNDE. REPASSES EJA E PDDE. EXERCÍCIO 2003. FISCALIZAÇÃO IN LOCO DO CONCEDENTE. IMPUGNAÇÃO DE DESPESAS DA PRESTAÇÃO DE CONTAS. CITAÇÃO. REJEIÇÃO DA ALEGAÇÃO DE PREJUÍZO AO CONTRADITÓRIO POR DECURSO DO PRAZO DE 10 ANOS ENTRE OS FATOS E AS NOTIFICAÇÕES VÁLIDAS. PRESCRIÇÃO DA PRETENSÃO PUNITIVA. CONTAS IRREGULARES. DÉBITO.

TOMADA DE CONTAS ESPECIAL (TCE)

Secretaria de Controle Externo de Tomada de Contas Especial (Secex-TCE).

Trata-se de tomada de contas especial instaurada pelo Fundo Nacional de Desenvolvimento da Educação (FNDE) , em que foi responsabilizado o Sr. Luiz Carlos Santos Martins, na condição de prefeito do município de Ipirá/BA (gestão 2001 a 2004) , em razão da impugnação de parte das despesas lançadas nas prestações de contas dos recursos federais repassados, no exercícios de 2003, para aplicação em ações do Programa de Apoio a Estados e Municípios para Educação Fundamental de Jovens e Adultos (EJA) e do Programa Dinheiro Direto na Escola (PDDE) .
Em 2003, o FNDE repassou ao município o montante de R$ 321.000,00, para execução do EJA e de R$ 160.200,00, para ações do PDDE (44 unidades executoras municipais) [footnoteRef:2]. [2:  Peças 3, p. 5, 7-10, 17-20 e 21-66. ] 
Após as aprovações das prestações de contas, o FNDE realizou fiscalização in loco, resultando no relatório de auditoria 6/2009, que registrou diversas constatações a respeito de falhas na execução dos programas educacionais no município. As razões para a instauração desta TCE estão consignadas nos pareceres 367/2015 - DAESP/COPRA/CGCAP/DIFIN/FNDE/MEC[footnoteRef:3], referente ao EJA 2003 e 363/2015 - DAESP/COPRA/CGCAP/DIFIN/FNDE/MEC[footnoteRef:4], referente ao PDDE/2003, os quais consignaram as respectivas irregularidades com danos ao erário: [3:  Peça 3, p. 122127.]  [4:  Peça 3, p. 129-132.] 
	Programas
	Irregularidades
	Dano quantificado (R$) 

	EEJA/2003
	Ausência de aplicação financeira
	1.177,35

		Pagamento de tarifas bancárias
	36,07

		Ausência de documentação comprobatória das despesas
	316.482,72

	PDDE/2003
	Ausência de aplicação financeira
	0,63

		Ausência de documentação comprobatória das despesas
	35.600,00

O FNDE notificou[footnoteRef:5] o responsável e o município para adoção de providências com vistas à regularização ou ressarcimento dos valores impugnados sem, contudo, obter sucesso no saneamento das irregularidades ou na restituição dos recursos, ato continuo aprovou parcialmente as prestações de contas e instaurou o presente processo.  [5:  Peça 3, p. 138-151.] 
O relatório do tomador de contas especial 327/2017 apontou que esta TCE foi instaurada por irregularidades/danos ao erário na execução dos recursos do EJA/2003 (R$ 317.696,14) e PDDE/2003 (353.296,77) sob a responsabilidade do Sr. Luiz Carlos Santos Martins[footnoteRef:6]. [6:  Peça 3, p. 315-322) .] 
A Controladoria Geral da União concordou com as conclusões do tomador de contas especial e o ministro supervisor atestou conhecimento do processo e o encaminhou para apreciação deste Tribunal[footnoteRef:7]. [7:  Peça 4, p. 1-8 e peça 5.] 
Preliminarmente, a Secretaria de Controle Externo de Tomada de Contas Especial (Secex-TCE) propôs o arquivamento do processo em razão da notificação do responsável pelo FNDE ter ocorrido após 10 anos da aplicação dos recursos[footnoteRef:8]. [8:  Peça 6.] 
O Ministério Público de Contas, representado pelo procurador Júlio Marcelo de Oliveira, entendeu não ser aplicável o disposto no art. 6º, II, da IN/TCU 71/2012, pois o arquivamento proposto seria benéfico ao responsável que, devidamente notificado, quedou-se inerte e deixou de adotar, em época oportuna, providências com vistas à recomposição do erário.
Assim, propugnou pela citação do Sr. Luiz Carlos Santos Martins, apenas em razão das irregularidades pela não comprovação das despesas do EJA e PDDE, conforme tabelas constantes do parecer à peça 9, p. 4.
Acolhi a proposição do MP/TCU[footnoteRef:9].  [9:  Peça 10.] 
A Secretaria de Controle Externo de Tomada de Contas Especial (Secex-TCE) procedeu à citação do responsável[footnoteRef:10]. [10:  Peças 13, 15 e 17.] 
O responsável apresentou alegações de defesa nas quais, em resumo, arguiu que: i) várias das despesas foram realizadas no final de sua gestão, recaindo sobre o prefeito sucessor a obrigação de prestar contas; ii) aplicou regularmente os recursos recebidos; iii) ocorreu a prescrição dos fatos; iv) após 15 anos, não poderia ser citado para comprovar a regular aplicação dos recursos, mormente quando os documentos não estão disponíveis; v) por perseguição política, o prefeito sucessor deixou de apresentar os documentos solicitados e dificultou a obtenção de informações; vi) o transcurso de mais de 10 anos dos fatos ensejaria a dispensa da TCE, pois não se pode assegurar o contraditório e a ampla defesa [footnoteRef:11]. [11:  Peça 16.] 
Na ocasião, a Secex-TCE acolheu somente as alegações de defesa sobre o prejuízo ao contraditório por decurso de mais de 10 anos entre o fato gerador do dano e a notificação válida realizada pelo FNDE e propôs o arquivamento dos presentes autos por ausência dos pressupostos de constituição e de desenvolvimento do processo.
O MP/TCU, mais uma vez divergiu da unidade instrutiva, por entender que não houve prejuízo ao contraditório, e propôs o julgamento das contas pela irregularidade e condenação em débito do responsável, sem aplicação de multa em razão da prescrição da pretensão punitiva[footnoteRef:12]. [12:  Peça 21.] 
Na sequência, minha assessoria constatou ter havido no expediente de citação, uma vez que fez referência à gestão do responsável frente ao município de Porto Franco/MA, quando o correto seria o município de Ipirá/BA. Por isso, determinei o refazimento dessa medida de chamamento ao processo[footnoteRef:13]. [13:  Peça 22.] 
Realizada a nova citação e transcorrido o prazo regimental, o responsável não apresentou defesa[footnoteRef:14]. [14:  Peças 26 a 29.] 
Desse modo, a unidade instrutiva propõe no essencial: considerar revel o Sr. Luiz Carlos Santos Martins, julgar suas contas irregulares e condenar-lhe em débito nos valores da citação. 
Por seu turno, o MP/TCU ratificou sua manifestação anterior[footnoteRef:15]. [15:  Peça 33.] 
II
Não obstante o responsável não ter respondido à segunda citação, considero pertinente, nesta oportunidade, tecer comentários adicionais sobre as alegações de defesa apresentadas em resposta à primeira, relativamente ao eventual prejuízo ao contraditório em razão do transcurso de mais de 10 anos sem notificação válida do FNDE, o que dispensaria a instauração da TCE. Argumento este, inicialmente acolhido e posteriormente rejeitado pela Secex-TCE, na mesma linha de entendimento do MP/TCU.
Com efeito, enunciado da jurisprudência selecionada do TCU dispõe: "O mero transcurso do tempo não acarreta, em toda e qualquer situação, prejuízo à ampla defesa ou à constituição do contraditório, devendo a configuração de tal prejuízo ser analisada em cada caso concreto, sob pena de violar-se a regra da imprescritibilidade das ações de cobrança de dano ao erário" (Acórdão 1258/2019-TCU-Plenário - relator: ministro Bruno Dantas) .
A propósito, o MP/TCU registrou em seu parecer à peça 21:
"Nesse sentido, é digno de nota o ofício 2199/2004/DIVAP/AUDIT/FNDE/MEC (peça 3, p. 133) , de 4 agosto de 2004, por meio do qual o responsável foi instado a se manifestar sobre irregularidades ocorridas na aplicação dos recursos do Programa de Educação de Jovens e Adultos, exercício 2003, mediante o pagamento antecipado de serviços que somente foram prestados em 2004. Tal expediente, expedido em virtude de denúncia recebida pelo FNDE, refere-se, ao contrário do que apregoou o auditor instrutor, à regularidade da aplicação de recursos do PEJA, relacionados ao exercício de 2003. Ou seja, constituía elemento apto a motivar, por parte do responsável, a avaliação dos dispêndios então incorridos por aquele ente municipal.  
De igual modo, observa-se que outros documentos referenciados nos autos, tais como o ofício 328/2009 (peça 3, p. 137) , que dá ciência ao responsável do Relatório de Auditoria nº 06/2009, foram enviados ao mesmo endereço utilizado por este TCU para a realização da citação. Infere-se, assim, que, embora não constem dos autos alguns avisos de recebimento, o responsável desde aquela época tinha ciência das inúmeras impropriedades verificadas no âmbito de auditoria promovida pelo FNDE. 
 (...) 
Nesse contexto, o MP de Contas reitera o posicionamento de que não possui aplicabilidade, neste caso em concreto, o disposto no art. 6º, inciso II, da IN-TCU 71/2012, pois o encaminhamento proposto seria indevidamente benéfico ao responsável que, notificado, quedou-se inerte e deixou de adotar, em época oportuna, providências com vistas à recomposição do erário. 
O arquivamento proposto constituiria, no caso em exame, um benefício àquele que deliberadamente furtou-se a responder aos chamamentos do poder concedente." 
Ressalto que, conforme relatei, as irregularidades tratadas neste processo foram originárias de fiscalização do FNDE e registradas no relatório de auditoria 6/2009. As constatações desse relatório ensejaram, igualmente, instauração de tomadas de contas especiais referentes aos recursos federais EJA/2004 (TC Processo 006.694/2014-4) e PNAE/2004 (TC Processo 007.318/2014-6) , também responsabilizando o Sr. Luiz Carlos Santos Martins e julgadas irregulares com condenação em débito (respectivamente acórdãos 1735/2015 e 6746/2014, ambos TCU 1ª Câmara e de minha relatoria) .
Além da notificação 2199/2044[footnoteRef:16], que tanto o MP//TCU quanto a unidade instrutiva a reconheceram como válida, acresço a seguinte informação extraída do parecer DIAFI/FNDE 322/2010 (peça 2, p. 7, TC Processo 006.694/2014-4) , relativamente à notificação do responsável acerca das inconformidades consignadas no relatório de auditoria 6/2009: "Em face da não-apresentação, pela Prefeitura, da documentação, foi emitida Solicitação de Auditoria nº 10-21/2009, de 25/03/2009, em nome do Sr. Luiz Carlos Santos Martins, ex-prefeito municipal. Porém o ex-prefeito recusou-se a receber a SA, permanecendo as constatações e os débitos (...) " [16:  Peça 3, p. 178.] 
Assim, não restou configurado prejuízo ao contraditório capaz de dispensar o processo de TCE nos termos do art. 6º, II, IN TCU 71/2012, e não sendo carreados aos autos elementos comprobatórios da regular aplicação dos recursos federais ora tratados, cabe julgar irregulares as contas do responsável e condenar-lhe ao ressarcimento dos débitos, mas sem aplicação de multa em razão da ocorrência da prescrição da pretensão punitiva, conforme proposto pela Secex-TCE e pelo MP/TCU.
Diante do exposto, manifesto-me pela aprovação do acórdão que ora submeto à apreciação deste Colegiado. 
TCU, Sala das Sessões Ministro Luciano Brandão Alves de Souza, em 24 de novembro de 2020.
Weder de Oliveira 
Relator